【裁判字號】    97,重訴,261
【裁判日期】    971223
【裁判案由】    確認買賣關係不存在
【裁判全文】
臺灣桃園地方法院民事判決             97年度重訴字第261號
原      告  永豐商業銀行股份有限公司
法定代理人  庚○○
訴訟代理人  丁○○
訴訟代理人  乙○○
被      告  甲○○
訴訟代理人  邱俊哲律師
被      告  台北常安國際有限公司
                        2樓
                      統一編號.
法定代理人  己○○
被      告  台灣土地銀行股份有限公司
法定代理人  辛○○
訴訟代理人  壬○○
            丙○○
            戊○○
上列當事人間請求確認買賣關係不存在事件，於民國97年12月2
日言詞辯論終結，本院判決如下：
    主  文
被告台灣土地銀行股份有限公司應將如附表所示最高限額抵押權
設定登記予以塗銷。
原告其餘之訴駁回。
訴訟費用由被告台灣土地銀行股份有限公司負擔百分之九十二，
餘由原告負擔。
    事實及理由
壹、程序方面：
一、按確認法律關係之訴，非原告有即受確認判決之法律上利益
    者，不得提起之，民事訴訟法第247條第1項定有明文。而所
    謂即受確認判決之法律上利益，係指法律關係之存否不明確
    ，原告主觀上認其在法律上之地位有不安之狀態存在，且此
    種不安之狀態，能以確認判決將之除去者而言（最高法院52
    年台上字第1240號判例意旨參照）。本件原告主張被告甲○
    ○、台北常安國際有限公司（下稱常安公司）間就桃園縣大
    園鄉○○段217-1 建號之建物（門牌號碼：桃園縣大園鄉○
    ○村○○路○段747號，下稱系爭房屋）所為之買賣關係係屬
    通謀虛偽意思表示而不存在，而請求確認被告甲○○、常安
    公司間就系爭房屋之買賣關係不存在，被告均已否認該買賣
    關係係通謀虛偽行為，顯見原告就被告甲○○、常安公司間
    所為系爭房屋之買賣關係是否存在有主觀之不明確，足致原
    告就其主張不存在之買賣關係有受侵害之危險，而此危險於
    本院認原告之主張為有理由時，並得以對於被告之確認判決
    加以除去，揆諸首揭說明，原告自有即受本件確認判決之法
    律上利益，是原告提起本件確認之訴要屬合法，應予准許。
二、次按訴狀送達後，原告不得將原訴變更或追加他訴。但請求
    之基礎事實同一者、擴張或減縮應受判決事項之聲明者及不
    甚礙被告之防禦及訴訟之終結者，不在此限。民事訴訟法第
    255條第1項但書第2款、第3款及第7 款定有明文。經查，本
    件原告起訴時以被告甲○○、常安公司間就系爭房屋所為之
    買賣行為係通謀虛偽意思表示，而依民法第242條、第113條
    、第767 條中段之規定，求為判決先位聲明：確認被告甲○
    ○、常安公司間就系爭房屋所為之買賣關係不存在；備位聲
    明：被告甲○○、常安公司間就系爭房屋所為之買賣行為及
    移轉所有權之物權行為，應予撤銷。嗣於民國97年9月5日具
    狀追加臺灣土地銀行股份有限公司（下稱土地銀行）為被告
    ，並擴張先、備位聲明如其聲明所示，核此雖屬訴之追加及
    變更，惟其追加被告土地銀行，其請求之基礎事實同一，且
    不甚礙被告之防禦及訴訟之終結，而其餘訴之變更，則僅屬
    擴張應受判決事項之聲明，參照前開規定，無須被告同意，
    應予准許。
貳、實體方面：
一、本件原告起訴主張：
  (一)先位聲明部分：
    被告常安公司於96年10月31日簽定授信及交易總申請書，並
    基於該紙授信及交易總申請書之約定，自97年5月5日起陸續
    簽立撥款申請書即撥款書共向原告借款新台幣（下同）4,50
    2 萬元，利息採浮動利率計算。然被告常安公司自97 年7月
    18日起即未依約償還借款本息，迭經原告催討無效，全部借
    款視為到期，尚積欠貸款本金39,317,858元。詎被告常安公
    司為逃避對原告之債務，而與被告甲○○為通謀虛偽之意思
    表示，於97年7 月15日以虛偽之買賣原因，將被告常安公司
    所有之系爭房屋移轉登記予被告甲○○，則依民法第87條第
    1 項之規定，系爭房屋買賣行為及所有權移轉登記行為俱為
    無效。而原告為被告常安公司之債權人，依法自得代位被告
    常安公司主張系爭房屋之買賣及物權契約之意思表示無效。
    被告雖辯稱本件買賣關係並無通謀虛偽行為云云，惟據被告
    常安公司前於97年8月7日邀集各債權銀行召開債權會議協商
    還款事宜時，會議中曾提及系爭房屋移轉予被告甲○○，係
    為方便日後該房屋得再移轉至其他公司等語，顯見被告所辯
    非為真實。又原告前以本院97年度裁全字第3682號假處分裁
    定供擔保後，聲請本院以97年度執全字第1581號假處分執行
    系爭房屋，經本院民事執行於97年8月5日實施查封完畢，並
    於同年9月1日會同地政人員進行測量，且經地政人員告知，
    其始知系爭房地已於同年8月8日辦妥建物所有權第一次登記
    ，並被告甲○○旋即各於同年8月26 日、27日將系爭房屋供
    被告土地銀行設定最高限額第一、二、三順位之抵押權（下
    稱系爭抵押權）。然按查封乃公法上之處分行為，一經實施
    完畢即生效力，不以踐行查封登記為生效要件，參酌強制執
    行法第76條規定，揭示完成時即發生效力，任何人均受其約
    束。又實施查封後，債務人就查封物所為移轉、設定負擔或
    其他有礙執行效果之行為，對於債權人不生效力，強制執行
    法第51條第2 項定有明文。準此，可見被告甲○○於提供系
    爭房屋予被告土地銀行設定系爭抵押權登記前，系爭房屋既
    經原告聲請查封在案，依前開規定及說明，則系爭抵押權對
    於原告不生效力，其自得訴請被告土地銀行塗銷系爭抵押權
    設定登記。
  (二)備位聲明部分：
    退步言之，倘認被告甲○○、常安公司間非通謀虛偽之意思
    表示，惟被告不能證明渠等二人間就系爭房屋之移轉行為，
    確有資金往來，則被告甲○○、常安公司間就系爭房屋之買
    賣關係，顯屬無償行為，有害及原告之債權。縱然被告可舉
    出資金流向證明，惟被告甲○○、常安公司二人係屬有業務
    往來之運輸業上下游關係，顯然被告甲○○對於被告常安公
    司前述損害原告債權之情形，亦屬知情，始願配合辦理所有
    權移轉登記，則渠等二人間之行為顯已侵害原告之權利，依
    民法第244 條之規定，原告自得請求撤銷被告甲○○、常安
    公司間就系爭房屋以買賣為原因所為之債權及物權行為。
  (三)為此，爰依民法第242條、第113條、第767 條中段之規定，
    提起本件訴訟，並求為判決：
    1.先位聲明：
      (1)確認被告甲○○、常安公司間就系爭房屋所為之買賣關
        係不存在。
      (2)被告甲○○應將系爭房屋於97年8月8日經桃園縣蘆竹地
        政事務所所為之建物所有權第一次登記予以塗銷，並回
        復為被告常
        安公司所有。
      (3)被告土地銀行應將系爭房屋各於97年8月26日、同年8月
        26日所為之第一、二、三順位抵押權設定登記予以塗銷
        。
    2.備位聲明：
      (1)被告甲○○、常安公司間就系爭房屋所為之買賣行為及
        移轉所有權之物權行為，應予撤銷。
      (2)被告甲○○應將系爭房屋於97年8月8日經桃園縣蘆竹地
        政事務所所為之建物所有權第一次登記予以塗銷，並回
        復為被告常安公司所有。
      (3)被告土地銀行應將系爭房屋各於97年8月26日、同年8月
        26日所為之第一、二、三順位抵押權設定登記予以塗銷
        。
二、被告甲○○則以：伊係於97年6 月30日與被告常安公司成立
    買賣關係，買受原被告常安公司所有之系爭房屋，買賣價金
    除部分約定以現金支付外，餘則以債務承擔方式，由伊擔任
    被告常安公司、土地銀行間借款債務之連帶債務人，並提供
    系爭房屋設定抵押權登記予被告土地銀行，以供其債權之擔
    保。倘若本件買賣行為係通謀虛偽，伊何需承擔被告常安公
    司之債務，被告土地銀行豈會終止與被告常安公司間之信託
    契約，使伊得以取得系爭房屋之所有權。原告單以契稅繳款
    書之移轉價格與系爭房屋之起造價格不相當，即謂稱被告甲
    ○○、常安公司間就系爭房屋所為之買賣關係係通謀虛偽之
    意思表示，稍嫌率斷，原告自應就其主張負舉證責任等情，
    資為置辯，並聲明：駁回原告之訴。
三、被告常安公司則以：系爭房屋於起造過程中，伊與銀行間均
    以信用保證方式借貸金錢，其後因無力承擔債務，才將系爭
    房屋出賣予被告甲○○，伊與被告甲○○間之買賣關係確為
    真實等語置辯，並聲明：駁回原告之訴。
四、被告土地銀行則以：
  (一)被告常安公司係於95年8 月17日簽定借據，並提供其所有坐
    落桃園縣大園鄉○○段195、223地號土地設定信託登記予伊
    ，始向伊借款4,400 萬元，借款期間至99年12月31日止，存
    續期間由伊依約管理或處分該土地。復被告常安公司於97年
    11月1日簽立面額為8,800萬元之本票一紙交予伊，以作核給
    建築融資放款之用，伊即依授信作業準則按興建進度陸續撥
    款，嗣被告常安公司於系爭房屋完工取得使用執照後，因其
    公司資產配置考量，遂將系爭房屋所有權第一次登記之所有
    權人變更為被告甲○○，其除將系爭房屋供伊設定系爭抵押
    權登記外，並以債務承擔方式擔任被告常安公司前揭土地及
    建築融資債務之連帶債務人。
  (二)被告甲○○既以系爭房屋之起造人身分，辦理建物所有權第
    一次登記為系爭房屋之所有權人，伊基於信賴土地登記之公
    信力而為系爭抵押權設定登記，自有信賴保護原則之適用等
    語置辯，並聲明：駁回原告之訴。
五、兩造不爭執事項：
    (一)被告常安公司於96年10月31日簽定授信及交易總申請書，
      並基於該紙授信及交易總申請書之約定，自97年5 月5 日
      起陸續簽立撥款申請書即撥款書共向原告借款4,50 2萬元
      ，利息採浮動利率計算。然被告常安公司自97年7 月18日
      起即未依約償還借款本息，迭經原告催討無效，全部借款
      視為到期，尚積欠貸款本金39,317,858元。
    (二)被告常安公司將伊為起造人之系爭房屋，以買賣之事由，
      於97年8 月8 日第一次登記予被告甲○○。
    (三)原告執本院97年度裁全字第3682號民事裁定，聲請本院就
      被告甲○○所有之系爭房屋為假處分，本院民事執行處於
      97年8 月5 日下午2 時50分，以97年度執全字第1581號至
      現場揭示查封系爭房屋在案。
    (四)被告甲○○旋即各於同年8月26日、27日將系爭房屋供被
      告土地銀行設定系爭抵押權。
六、本件爭點為：
    (一)被告常安公司將伊所起造之系爭房屋第一次登記予被告甲
      ○○，是否為通謀虛偽意思表示。
    (二)被告常安公司將伊所起造之系爭房屋第一次登記予被告甲
      ○○，是否無償或有償但有害債權？
    (三)系爭房屋設定系爭抵押權予被告土地銀行是否有違反查封
      效力？
七、被告常安公司將伊所起造之系爭房屋第一次登記予被告甲○
    ○，係基於有償之買賣契約，並非通謀虛偽意思表示：
    (一)原告係以「被告常安公司前於97年8 月7 日邀集各債權銀
      行召開債權會議協商還款事宜時，會議中曾提及系爭房屋
      移轉予被告甲○○，係為方便日後該房屋得再移轉至其他
      公司等語。」主張被告常安公司與甲○○係基於通謀虛偽
      意思表示而移轉系爭房屋之情，為被告所否認，原告並無
      法舉證以實其說，是原告主張通謀虛偽意思表示之情，即
      不可採。
    (二)被告甲○○與常安公司均抗辯：系爭房屋第一次登記予被
      告甲○○係基於買賣契約之情，為原告所否認。經查：被
      告土地銀行抗辯：被告常安公司係於95年8 月17日簽定借
      據，並提供其所有坐落桃園縣大園鄉○○段195 、223 地
      號土地設定信託登記予被告土地銀行，向被告土地銀行借
      款4,400 萬元，借款期間至99年12月31日止，存續期間由
      被告土地依約管理或處分該土地。復被告常安公司於96年
      11月1 日簽立面額為8,800 萬元之本票一紙交予被告土地
      銀行，以作核給建築融資放款之用，被告土地銀行即依授
      信作業準則按興建進度陸續撥款，嗣被告常安公司於系爭
      房屋完工取得使用執照後，因其公司資產配置考量，遂將
      系爭房屋所有權第一次登記之所有權人變更為被告甲○○
      ，其除將系爭房屋供被告設定系爭抵押權登記外，並以債
      務承擔方式擔任被告常安公司前揭土地及建築融資債務之
      連帶債務人之情，有被告常安公司提出之買賣契約書、被
      告土地銀行提出之信託契約書、本票、借據、申請書等為
      證，觀諸前揭本票及借據均有被告被告甲○○之簽名蓋章
      ，被告常安公司及被告甲○○均不否認，是可知被告常安
      公司將伊所起造之系爭房屋第一次登記予被告甲○○，係
      基於有償之買賣契約，並非通謀虛偽意思表示。
八、原告雖主張：被告甲○○、常安公司二人係屬有業務往來之
    運輸業上下游關係，顯然被告甲○○對於被告常安公司前述
    損害原告債權之情形，亦屬知情，始願配合辦理所有權移轉
    登記，則渠等二人間之行為顯已侵害原告之權利之情，然為
    被告常安公司及甲○○所否認，縱令原告主張被告甲○○、
    常安公司二人係屬有業務往來之運輸業上下游關係屬實，被
    告甲○○亦不必然知悉被告常安公司將系爭房屋賣予伊（即
    被告甲○○）有損害原告之債權，此外原告就此部分之主張
    復未舉證以實其說，是原告此部分之主張不足採信。
九、系爭房屋設定系爭抵押權予被告土地銀行有違反查封效力：
    按不動產查封後，債務人與第三人就該不動產設定抵押權而
    辦妥登記者，債權人得逕行主張第三人之抵押權設定登記，
    對其不生效力，而訴請第三人塗銷登記（參照最高法院69年
    台上字第112 號判例要旨）。本件如前所述，原告執本院97
    年度裁全字第3682號民事裁定，聲請本院就被告甲○○所有
    之系爭房屋為假處分，本院民事執行處於97年8 月5 日下午
    2 時50分，以97年度執全字第1581號至現場揭示查封系爭房
    屋在案。而被告甲○○旋即各於同年8 月26日、27日將系爭
    房屋供被告土地銀行設定系爭抵押權。是系爭抵押權之設定
    登記係在系爭房屋查封後，依首揭說明，原告自得訴請被告
    土地銀行塗銷系爭抵押權。
十、從而，原告本於查封債權人之地位，請求判決被告台灣土地
    銀行股份有限公司應將如附表所示最高限額抵押權設定登記
    予以塗銷，為有理由，應予准許。至於逾此部分之請求為無
    理由，應予駁回。
十一、本件事證已臻明確，兩造其餘攻擊防禦方法及其他未經援
      用之證據，經斟酌尚無礙於本院前述之認定，無一一論究
      之必要。
十二、結論：本件原告之訴一部有理由，一部為無理由，依民事
      訴訟法第79條，判決如主文。
中    華    民    國    97    年     12    月    23   日
                       民事第一庭法  官  吳爭奇
┌──┬──────────────┬──────┬────────┬────────┐
│編號│建物建號                    │登記日期    │收件文號        │權利種類        │
│    │                            │            │                │                │
├──┼──────────────┼──────┼────────┼────────┤
│ 1  │桃園縣大園鄉○○段217-1建號 │97年8月26日 │桃園縣蘆竹地政事│最高限額抵押權  │
│    │（門牌號碼：桃園縣大園鄉三  │            │務所            │債權擔保總金額：│
│    │民路一段747號）             │            │蘆資字第172870號│52,800,000元、  │
│    │                            │            │                │擔保債權確定期日│
│    │                            │            │                │：127年8月10日  │
├──┼──────────────┼──────┼────────┼────────┤
│ 2  │同上                        │97年8月26日 │桃園縣蘆竹地政事│最高限額抵押權  │
│    │                            │            │務所            │債權擔保總金額：│
│    │                            │            │蘆資字第172890號│105,600,000 元、│
│    │                            │            │                │擔保債權確定期日│
│    │                            │            │                │：127 年8 月10日│
├──┼──────────────┼──────┼────────┼────────┤
│    │同上                        │97年8月27日 │桃園縣蘆竹地政事│最高限額抵押權  │
│ 3  │                            │            │務所            │債權擔保總金額：│
│    │                            │            │蘆資字第172910號│61,600,000元、  │
│    │                            │            │                │擔保債權確定期日│
│    │                            │            │                │：127年8月10日  │
└──┴──────────────┴──────┴────────┴────────┘
上為正本係照原本作成。
如對本判決上訴，須於判決送達後20日內向本院提出上訴狀。
中    華    民    國    97    年     12    月    24   日
                                 書記官  梁麗雲


司法院資訊處製作；財團法人民間司法改革基金會備份。
